【裁判字號】    89,自,426
【裁判日期】    890928
【裁判案由】    偽造文書等
【裁判全文】
臺灣臺北地方法院刑事判決                          八十九年度自字第四二六號
    自  訴  人  乙○○
    被      告  丁○○
                丙○○
                甲○○
              （即吳佳玲
    共      同
    選任辯護人  胡美慧律師
右被告等因偽造文書等案件，經自訴人提起自訴，本院判決如左：
    主  文
丁○○無罪。
丙○○被訴詐欺部分無罪，其餘被訴部分自訴不受理。
自訴關於甲○○（即吳佳玲）部分，自訴不受理。
    理  由
一、自訴意旨略以：緣自訴人於民國（下同）八十六年四月十日與是時任「遇安移民
    顧問有限公司」（下稱遇安公司）經理人之甲○○簽訂經銷移民哥斯大黎加之產
    品，分別為（一）投資BATALLA造林公司所屬之紅木造林區，一單位土地含一戶
    三口之移民，手續費美金三萬元；（二）投資DAPASA造林公司所屬之柚木造林區
    ，一單位土地含一戶三口之移民，手續費美金四萬五千元；（三）免投資移民，
    手續費一家三口美金一萬元，單身者美金五千元等三種產品予中國大陸人士。嗣
    自訴人先後經銷前述第一種產品予湯林、許長安等二人；另經銷第三種產品予另
    六位大陸人士。自訴人前後共交予被告等人美金十一萬四千元及代辦公證書認證
    費美金八千一百元，被告等迄今仍未完全辦妥移民事宜，文宣上所謂第一種產品
    之土地上已有紅木可獲利，全屬虛偽；而所謂第三種產品免投資，其實是用假投
    資、假報稅、報帳辦理，其綠卡之合法性亦令人存疑，且遇安公司所辦理之綠卡
    不能延期。另被告甲○○與自訴人簽約時竟冒用吳佳玲之名義，顯然有偽造文書
    心存詐欺；又被告丁○○因部分款項受被告甲○○指示匯入被告丁○○之公司帳
    戶內，因認為遇安公司當時之負責人被告丙○○涉有刑法第三百三十九條第一項
    之詐欺罪嫌，當時之經理被告甲○○涉有刑法第三百三十九條第一項之詐欺及第
    二百十條之偽造私文書罪嫌，被告丁○○涉有刑法第三百三十九條第一項之詐欺
    罪嫌。
二、被告丁○○部分：
（一）、按犯罪事實應依證據認定之，無證據不得推定其犯罪事實。又不能證明被告
        犯罪者，應諭知無罪之判決，刑事訴訟法第一百五十四條、第三百零一條第
        一項分別定有明文。又事實之認定，應憑證據，如未能發現相當證據，或證
        據不足以證明，自不能以推測或擬制之方法，為裁判基礎（最高法院四十年
        臺上字第八六號判例參照）。
（二）、經查，本件被告丁○○被自訴人併列為被告，無非係自訴人曾將應給付予遇
        安公司之人民幣十五萬元，在被告甲○○之指示下，將錢從大陸天津市匯往
        被告丁○○位於台北縣鶯歌鎮之被告所屬公司之帳戶，而認為被告丁○○與
        其他被告共犯詐欺之情事，惟被告丁○○辯稱不知自訴人與甲○○之關係亦
        不知該筆匯款係自訴人所匯，自訴人亦自承未曾與被告聯絡過，且自訴人於
        本院八十九年七月二十八日調查時，到庭陳稱：「我主要告劉，他收了錢，
        我跟劉先生不是很認識，因他有收到錢，我叫他當證人，自訴狀上筆誤列為
        被告，我並沒有追究劉之意思，因為我沒有任何證據證明他有犯罪，當初是
        甲○○叫我交錢給他。」（見當日筆錄記載），是以被告丁○○辯稱其不知
        自訴人與遇安公司間履行契約之事一節，應為可信。況且自訴人已當庭（同
        上庭期）承認錯誤，並請求本院將丁○○由被告身份改為證人，有訊問筆錄
        在卷可稽，此外復查被告無任何詐欺之情事，因不能證明被告犯罪，關於此
        部分亦應為無罪判決之諭知，惟被告丁○○經本院合法傳喚無正當理由不到
        庭，有送達證書回執在卷為證；是以，本院自得依刑事訴訟法第三百零六條
        之規定，不待其陳述逕行判決。
三、被告丙○○部分：
（一）、按犯罪事實應依證據認定之，無證據不得推定其犯罪事實，刑事訴訟法第一
        百五十四條定有明文。又刑法第三百三十九條第一項詐欺罪之成立，以意圖
        為自己或第三人不法所有，以詐術使人將本人或第三人之物交付為要件。所
        謂以詐術使人交付，必須被詐欺人因其詐術而陷於錯誤，若其所用方法，不
        能認為詐術，亦不致使人陷於錯誤，即不構成該罪，最高法院四十六年台上
        字第二六○號亦著有判例。又按犯罪之被害人得提起自訴；不得提起自訴而
        提起者，應諭知不受理之判決，刑事訴訟法第三百十九條第一項前段、第三
        百三十四條分別定有明文。再按犯罪之被害人，固得依刑事訴訟法第三百十
        九條提起自訴，惟此之所謂被害人，係指犯罪當時之直接被害人而言，其非
        犯罪當時之直接被害人，依法既不得提起自訴，縱使嗣後因其他原因，致犯
        罪時所侵害之法益歸屬於其所有，要亦不能追溯其當時之自訴為合法（最高
        法院五十六年台上字第二三六一號判例意旨參照）。
（二）、本件訊之被告丙○○堅決否認有詐欺犯行，辯稱公司確有幫自訴人辦理移民
        簽證事宜等語。經查，本件自訴人坦承其委託被告遇安公司辦理之移民簽證
        ，自訴人已取得綠卡：「我太太、我舅子及我三人之移民也是被告公司辦理
        的，我們已經取得的綠卡，該綠卡不能延期，所以不合法，我太太是找別的
        律師辦理移民延期，大舅子也是有延期，但我的部分沒有。」（見本院八十
        九年九月十九日審理筆錄記載），足證被告遇安公司確有辦理自訴人移民簽
        證無誤，不能認為被告丙○○有何施用詐術之處，至於自訴人取得之綠卡是
        否能免投資辦理延期，此乃屬於債務人是否依債之本旨給付與否之問題，與
        刑法上詐欺罪之構成要件不符，尚不得以此為由遽認為被告丙○○成立詐欺
        罪，此外復查無其他積極證據足資認定被告丙○○有詐欺之犯行，是以本件
        關於自訴人委託被告所屬之遇安公司辦理移民之部分，不能證明其有犯罪，
        自應為無罪判決之諭知。
（三）、另自訴人所指（１）投資BATALLA造林公司所屬之紅木造林區，一單位土地
        含一戶三口之移民，手續費美金三萬元；（２）投資DAPASA造林公司所屬之
        柚木造林區，一單位土地含一戶三口之移民，手續費美金四萬五千元；（３
        ）免投資移民，手續費一家三口美金一萬元，單身者美金五千元等三種產品
        予中國大陸人士之三種產品中，其中關於湯燕、陳福利、張迅、王軍、宗武
        及杜濤等六人之單身移民申請及湯林、許長安二人BATALLA造林投資申請部
        分，不論被告是否施用詐術詐欺，其直接之受害人乃為各該申請人，自訴人
        僅屬代為招攬之人，縱使自訴人因被告遇安公司不履約時將受損害，惟此乃
        屬間接受害，並非直接受害之人，揆諸前揭說明所示，自訴人對於此部分不
        得提起自訴竟提起之，自應為自訴不受理之諭知。
四、被告甲○○（即吳佳玲）部分：
（一）、按非告訴乃論之罪之同一案件，若經檢察官依刑事訴訟法第二百二十八條規
        定開始偵查，不得再行自訴。而不得提起自訴而提起者，應諭知不受理判決
        。八十九年二月九日總統令修正公布之刑事訴訟法第三百二十三條第一項及
        第三百三十四條分別定有明文。經查，本件自訴人告訴被告甲○○涉有詐欺
        罪嫌部分，檢察官開始偵查係在八十八年十月六日，有台北方方法院檢察署
        收文章在卷可稽，而自訴人其後復於八十九年五月六日就同一案件提起自訴
        ，依前開已修正之刑事訴訟法規定係不得提起自訴而提起，應為不受理判決
        。
（二）、又依最高法院二十五年上字一一五號判例揭示之意旨，裁判上一罪一部分業
        由檢察官為不起訴處分，其效力即及於全部，除具有刑事訴訟法第二百三十
        九條（即現行法第二百六十條）所載情形，得由檢察官再行起訴外，該案既
        曾經檢察官終結偵查，依同法第三百十五條第一項（修正前第三百二十三條
        第一項）規定，自不得提起自訴；又刑事訴訟法第三百十五條第一項（即修
        正前第三百二十三條）規定，同一案件經檢察官終結偵查者，不得再行自訴
        。所謂同一案件，係指所述彼此兩案為同一之被告，其被訴之犯罪事實亦屬
        同一者而言，連續犯或牽連犯之一部，業經檢察官為不起訴處分，其效力及
        於全部，應受首開法條之限制，不得提起自訴，有最高法院五十年台上字五
        一號判例意旨參照。是以，刑事訴訟法第三百二十三條規定中所謂「同一案
        件」，自包括裁判上一罪之連續犯或牽連犯關係之案件。經查本件就自訴吳
        惠玲詐欺部分，業經台灣台北地方法院檢察署於八十八年十月六日受理偵查
        ，且該署檢察官於八十九年六月十二日對之為不起訴處分在案（八十八年度
        偵字二二六一五號），有卷附處分書可憑。而本件自訴意旨另謂，被告與自
        訴人簽約時係冒用吳佳玲名義簽名，另涉有以偽造文書之方法遂行前述已為
        不處分確定之詐欺罪嫌，此二罪間有牽連犯之裁判上一罪關係，依首揭最高
        法院判例要旨及刑事訴訟法第三百二十三條第一項及第三百三十四條之規定
        ，自訴人對於甲○○偽造文書部分，係不得提起自訴而提起，併應諭知不受
        理判決。
據上論斷，應依刑事訴訟法第三百四十三條、第三百零一條第一項、第三百零六條、
第三百三十四條，判決如主文。
中      華      民      國    八十九    年      九      月    二十八    日
                                      臺灣臺北地方法院刑事第七庭
                                          法  官  陶亞琴
右正本證明與原本無異。
如不服本判決，應於判決送達後十日內，向本院提出上訴狀。
                                          書記官  陳圓圓
中    華    民    國      八十九      年      十      月      四      日


司法院資訊處製作；財團法人民間司法改革基金會備份。
